【裁判字號】    89,自,631
【裁判日期】    891229
【裁判案由】    詐欺
【裁判全文】
臺灣臺北地方法院刑事判決                          八十九年度自字第六三一號
    自  訴  人  乙○○
    代  理  人  丙○○
    被      告  丁○○
                甲○○
                庚○○
    右二人共同
    選任辯護人  施介元
右列被告因詐欺案件，經自訴人提起自訴，本院判決如左：
    主  文
丁○○、甲○○、庚○○均無罪。
    理  由
一、自訴意旨略以：按自訴人經營鴻廚團膳企業社（下稱鴻廚團膳），於民國八十八
    年間先後與國立台灣科技大學及國立台北護理學院簽署合約，由鴻廚團膳承辦學
    生餐廳供應學生餐點。為履行前開合約，鴻廚團膳旋即展開工程發包作業。由於
    在此之前鴻廚團膳並無類似經驗，為確保工程品質，決定延用富有餐廳工程實績
    之詮揚股份有限公司（下稱詮揚公司）全權負責相關工程之設計、規劃，乃至後
    階段的施工，雙方並簽署工程合約二份。自工程合約簽訂日起，鴻廚團膳即依約
    支付各期工程款，乃至二項工程之尾款，鴻廚團膳亦在相信詮揚公司副理即被告
    甲○○所陳「相關工程業經學校驗收完畢」屬實之情況下，一次付清，鴻廚團膳
    履行合約之誠信可見一斑。孰料，在付清全部工程款項後，自訴人進駐台灣科技
    大學及國立台北護理學院準備提供餐飲時，竟發現詮揚公司於一開始簽約時即浮
    報價格、重覆計價，簽約後，實際施作之工作與提供之設備等與原工程合約所訂
    內容不符，在比對原工程合約內容後，竟發現詮揚公司不僅施工品質欠佳，與合
    約規定不符，其施作項目亦較合約所訂內容短少許多，另就詮揚公司依法應提供
    之設備而言，不僅在數量上多所短少，在品質方面更屢見以劣質品混充之情況。
    自訴人曾多次聯絡詮揚公司出面解決未果，甚至在八十八年十二月底，寄出存證
    信函予被告丁○○，促其出面共謀解決之道，惜仍未獲任何回應，鴻廚團膳為確
    實履行前與台灣科技大學及國立台北護理學院簽訂之合約，乃不得不另行負擔費
    用委託他人施作詮揚公司原依約應完成但未完成之工程。被告丁○○、甲○○、
    庚○○為圖自己不法利益，通謀以浮報價格、重覆計價、偷工減料、擅自變更工
    程項目，甚至偽稱相關工程業經各該學校驗收通過，欺瞞自訴人乙○○夫婦，為
    證明被告等確有前開犯行，自訴人特委任公證公司永固保險公證人有限公司，並
    與其工作人員親赴台灣科技大學及台北護理學校餐廳，逐項比對工程合約記載內
    容、設計圖說以及現場實際狀況，並據以作成台灣科技大學及台北護理學院學生
    餐廳廚房改建工程完工價額鑑定報告書各一份，詮揚公司實際施工之情況與原合
    約規定落差甚鉅，遠超過一般工程所能容忍之誤差範圍，被告等又無法就此提出
    合理說明，詮揚公司既負責本項工程案之設計，理當就各工程項目及各項設備、
    規格作最好的規劃安排，其未經自訴人同意，即擅自大幅變更施作內容，於法自
    有未合，其是否以其他工地之淘汰、瑕疵品魚目混珠，容有懷疑。被告丁○○擔
    任詮揚公司董事長，公司日常業務之經營悉由其決定，本案二件工程合約均由詮
    揚公司擬訂，並由丁○○代表詮揚公司簽署，丁○○自然熟知合約內容，甚至浮
    報工程項目及價格等虛偽情事。其明知詮揚公司未按合約規定施作工程＼提供設
    備，仍同意由被告甲○○偽稱一切依約進行，向自訴人夫婦請款。待自訴人付清
    相關工程款項後，陸續發現多項工程瑕疵，嚴重影響鴻廚團膳業務之正常運作，
    乃不得不通知詮揚公司，甚至去函被告丁○○，促其出面解決，丁○○均避不見
    面。核被告丁○○所為顯然該當刑法第三百三十九條第二項詐欺得利罪。被告甲○○為詮揚公司之副理，負責公司日常業務之執行，更是系爭二項工程之主要聯
    繫窗口。兩份工程合約係詮揚公司所準備，由被告甲○○交付自訴人簽署。相關
    工程款項之請領均由甲○○代表詮揚公司為之，再由甲○○轉交詮揚公司。工程
    進行中，一切大小事宜之溝通、聯絡等亦由甲○○負責。被告甲○○明知工程合
    約有浮報工程項目及造價等情事，亦明知詮揚公司實際上未按合約規定施作工程
    ＼提供設備，卻仍謊稱「相關工程業經學校驗收」，自訴人夫婦不疑有他，乃按
    合約約定時程，依被告甲○○之請求付清各系爭工程款項，核被告甲○○之行為
    顯然該當刑法第三百三十九條第二項詐欺得利罪。另據被告丁○○庭訊供稱，事
    實上被告庚○○亦負責處理公司業務，則其對被告丁○○、甲○○等前開詐欺故
    意及行為自無法諉不知。被告丁○○、甲○○、庚○○等主觀上既有犯意之聯絡
    ，客觀上又有行為之分擔，依刑法第二十八條之規定，彼等自應構詐欺罪之共同
    正犯。
二、按犯罪事實應依證據認定之，無證據不得推定其犯罪事實。又不能證明被告犯罪
    者，應諭知無罪之判決，刑事訴訟法第一百五十四條、第三百零一條第一項分別
    定有明文。次按刑事訴訟法上所謂認定犯罪事實之證據，係指足以認定被告確有
    犯罪行為之積極證據而言，該項證據自須適合於被告犯罪事實之認定，始得採為
    斷罪資料；如未能發現相當證據，或證據不足以證明，自不能以推測或擬制之方
    法，以為裁判之基礎。又刑法第三百三十九條第一項詐欺罪之成立，以意圖為自
    己或第三人不法所有，以詐術使人將本人或第三人之物交付為要件。所謂以詐術
    使人交付，必須被詐欺人因其詐術而陷於錯誤，若其所用方法，不能認為詐術，
    亦不致使人陷於錯誤，即不構成該罪，最高法院二十九年上字第三一○五號、四
    十年臺上字第八六號、四十六年臺上字第二六○號分別著有判例可資參照。末按
    民事債務當事人間，若有未依債務本旨履行給付之情形，在一般社會經驗而言，
    原因非一；其因不可歸責之事由無法給付，或因合法得對抗他造主張抗辯而拒絕
    給付，其至債之關係成立後，始行惡意遲延給付，皆有可能，非必出於自始無意
    給付之詐欺犯罪一端；又刑事被告依法不負自證無罪之義務，故在別無積極證據
    之情形下，自難違反刑事訴訟法第一百五十四條之規定，以被告單純債務不履行
    之狀態，推定被告自始即有不法所有之意圖而施用詐術。
三、本件自訴人認被告等為自己不法利益，通謀浮報價格、重覆計價、擅自變更工程
    款項，甚至偽稱相關工程業經各該學校驗收通過，欺瞞自訴人，共同涉犯刑法第
    三百三十九條第二項詐欺得利罪嫌，惟訊據被告等均堅詞否認有自訴人所指之詐
    欺犯行。被告丁○○辯稱伊僅是名義負責人，實際負責人為庚○○，公司之事由
    庚○○負責，伊不知情等語。被告甲○○及庚○○則均以本工程於訂約時即將工
    程明細及價格交付予自訴人閱覽，自訴人於自由意思下所簽訂之契約，且本工程
    非以實作實算為計價方式，何來浮報與重覆計價之問題。被告甲○○請款過程均
    透過戊○○並未與證人己○○碰面，怎會有如證人己○○所稱之詐欺情事發生，
    況系爭工程之當事人為被告所屬之詮揚公司及自訴人鴻廚團膳社即乙○○，顯見
    有權驗收者即屬自訴人或其授權之人，被告等豈能以佯稱「相關工程業經學校驗
    收完畢」以規避驗收而請款，自訴人豈會因上開之詞而誤信進而支付工程款。系
    爭工程業經自訴人於正式開幕前數日進駐使用廚房設備，並於八十八年九月八日
    及十三日分別於台灣科技大學及台北護理學院正式開幕使用運作，嗣於開幕後十
    餘日即同年月二十日，依詮揚公司之請款，分別開立支票號碼ＡＶ000000
    0及ＡＶ0000000，金額為新台幣二百五十萬八千五百七十五元及二百五
    十七萬四千五百三十一元，到期日為同年十一月十七日及十五日之支票二紙，用
    以支付工程款，且業已兌現，此期間自訴人對系爭工程並無異議，是經半個月之
    使用（含開幕前之試用），自訴人已知悉工作物之現況，若有如自訴人所稱之瑕
    疵或詐騙等情，自訴人豈會於八十八年九月二十日開立支票支付工程款。更甚者
    ，自開幕至支票到期日近二個月之使用期間，若果真如自訴人所主張有詐騙之情
    事，自訴人豈會不為止付該二紙支票，而任由詮揚公司兌領，益證自訴人之指稱
    無足採信。自訴人所稱台灣科技大學、護理學院廚房設備短少項目、與合約不符
    或品質不良等部分，實為民事事件，與詐欺無涉，詮揚公司為本業中唯一榮獲Ｉ
    ＳＯ九００一之廠商，多年來以施工品質良好著稱於業界，非如自訴人指稱之係
    以詐騙工程款為目的之公司，自訴人胡亂指稱，顯無理由等詞以資抗辯。
四、經查：
    （一）自訴人雖以公證報告為證，指稱被告等簽約時浮報價格、重覆計價，涉有
          詐欺得利罪嫌，惟查，自訴人所經營之鴻廚團膳與詮揚公司於八十八年八
          月十日、八月十八日簽訂工程合約，就詮揚公司應施作之台灣科技大學、
          台北護理學院學生餐廳廚房改建及設備每項工程項目、工程費用、品名、
          廠牌、規格、數量、單價、複價均有約定，有該二紙工程合約書在卷可稽
          。本件工程總價高達數百萬元，自訴人亦自承以前無類似之承攬經驗，工
          程項目在簽約前有討論等語（見本院八十九年十二月十九日審判筆錄），
          則自訴人於簽約前對工程項目、價格應會詳加詢問、比較，認價格適當公
          允方與詮揚公司訂約，故自訴人在未遭強暴、脅迫之自由意識下，在簽約
          前可詳查價格是否適當，於簽約時亦可詳讀契約書內容知悉計價方式等情
          狀下，同意與詮揚公司簽訂系爭契約，自無因被告等詐欺而陷於錯誤之可
          能，而被告等將施工項目、規格、廠牌、價格等明白記載於合約上，亦無
          施用詐術之行為，故自訴人推諉以全然信賴詮揚公司而指訴被告等有詐欺
          情事，顯不可採，被告等無自訴人所指訂約時詐欺犯行，自難以詐欺罪論
          處。
    （二）其次，自訴人雖指稱工程完成時被告甲○○至瓦斯行偽稱學校已驗收合格
          領款，致自訴人陷於錯誤給付工程尾款，事後發現工程偷工減料、工程短
          少、數量、規格及品質與合約約定不符，任意變更合約約定施作，請求改
          善被告等又置之不理，因認被告等有共同詐欺之犯行。然查：
          １、證人戊○○即鴻廚團膳副總經理已到庭證稱工程完工後未驗收，是要
              付工程尾款時有跟甲○○說因己○○、乙○○很忙而且是開票有二個
              月期間又有一年保固期限，所以先付工程尾款再驗收，工程合約有約
              定工程尾款開票日期，所以申請工程尾款表格伊就拿回公司去申請，
              伊與被告有約定在支票兌現前都可驗收，伊將申請表格送回公司，公
              司就開票出來，科大及護理尾款均是由被告提出申請表格由伊拿回去
              請款，科大及護理尾款都是由伊轉交給甲○○，九月二十日或十九日
              甲○○均未到瓦斯行拿尾款支票，之前之後有去都是為別的事才會去
              瓦斯行等語（見本院八十九年八月二十九日、十一月九日訊問筆錄）
              ，並提出備忘錄一份為證，堪認並無被告甲○○至瓦斯行向證人歐陽
              群陳稱學校已驗收合格而請求給付工程尾款一事。惟縱使如自訴人所
              述被告甲○○有陳述學校已驗收合格而請求給付尾款，本件科技大學
              及護理學院工程已於八十九年九月八日、九月十三日由鴻廚團膳啟用
              ，距自訴人所稱請領工程尾款事已有一段時間，證人己○○即自訴人
              之夫證稱其中護理學院之工程尾款支票據自訴人說是戊○○先請款自
              訴人開給詮揚，詮揚退回要求要塗銷禁止背書轉讓；伊信賴被告公司
              信譽而且不給付款項被告會將東西拆回等語（見本院八十九年八月二
              十九日、九月二十六日訊問筆錄），自訴人亦陳述因為護理學院先做
              好，所以先給護理學院的錢，科大那時還未做好，雖護理未驗收我覺
              得應該沒有問題等語（見本院八十九年九月二十日訊問筆錄），足見
              自訴人給付工程尾款係因工程已由自訴人啟用，自訴人惟恐不給付工
              程尾款詮揚公司會將工程拆回之緣故，與學校有無驗收無關，故自訴
              人亦非因被告甲○○之陳述而陷於錯誤給付工程尾款。
          ２、至於自訴人所指工程瑕疵部分，依自訴人提出如未見此物、尺寸不符
              、非進口品、未按標準施工、與實物差異甚大等明細，其中未見此物
              部分，證人戊○○已到庭證述在未作第一期工程時有刪改部分內容，
              如萬能蒸烤箱、工作抬冰箱、四門冷藏冰箱、置米架、四層組合棚架
              ，刪減部分是伊決定的伊有送回公司，價格是依據合約標價來寫，因
              己○○出國，乙○○母親生病，伊將刪減項目送給公司不曉得他們有
              無看到，伊有打電話給己○○，己○○說由伊作決定等語（見本院八
              十九年八月二十九日訊問筆錄），而證人己○○亦證稱戊○○擔任副
              總，處理行政業務，出國時由戊○○負責；（問：本件工程是否由歐
              國雄負責？）是，因為戊○○是我們員工所以他負責等詞（見本院八
              十九年八月三日訊問筆錄），足見對工程合約內容刪減部分，係經自
              訴人之夫己○○授權戊○○同意，且自訴人簽發之支票金額與原契約
              約定不同，證人己○○亦證稱當天金額不符時有告訴伊有些項目刪減
              ，但明細沒有給我，戊○○跟我說有些東西我們不需要等語（見本院
              八十九年八月二十九日訊問筆錄），益徵自訴人簽發支票時亦知悉有
              刪減項目，是自訴人事後再以未見刪減部分之施工而主張工程瑕疵，
              顯無理由。另有關非進口品部分，被告等亦提出進口證明佐證並無該
              項瑕疵，有被告等提出之進口證明一份在卷可稽，而其他所謂規格不
              符等事項，被告等亦提出相當說明，則對是否有工程瑕疵一事，被告
              等與自訴人尚有爭議，惟不論自訴人所陳述瑕疵是否屬實，本件科技
  大學、護理學院餐廳工程均已正式營運，足見詮揚公司於訂約之際並
              非自始無給付意思，即難認有詐欺之犯意，至工程瑕疵部分，純屬民
              事債務是否履行之糾紛，自訴人自可循物之瑕疵擔保等民事規定請求
              被告等履行契約，被告等尚無施用詐術之故意堪予認定。
五、綜上所述，本件自訴人與被告等工程爭執係屬民事債務履行問題，被告等無詐欺
    行為，自難以該罪名相繩，此外，復查無其他積極證據足認被告等有自訴人所指
    之詐欺犯行，被告等犯罪不能證明，自應由本院為無罪判決之諭知。
據上論斷，應依刑事訴訟法第三百零一條前段，判決如主文。
中      華      民      國      八十九    年    十二      月  二十九    日
                                    臺灣臺北地方法院刑事第八庭
                                              法  官  鄭  佾  瑩
右正本證明與原本無異。
如不服本判決，應於判決送達後十日內，向本院提出上訴狀。
                                              書記官  郭  台  發
中      華      民      國      九十      年      一      月      八    日


司法院資訊處製作；財團法人民間司法改革基金會備份。
